【裁判字號】    98,醫,3
【裁判日期】    990416
【裁判案由】    損害賠償
【裁判全文】
臺灣臺中地方法院民事判決                 98年度醫字第3號
原      告  曾  強
法定代理人  曾宥蓉
訴訟代理人  江來盛  律師
被      告  呂坤家
            澄清綜合醫院中港院區
上  一  人
法定代理人  林高德
上  二  人
訴訟代理人  林錦隆  律師
上  一  人
複  代理人  李宗炎  律師
上列當事人間請求損害賠償事件，經本院於民國99年3月18日言
詞辯論終結，判決如下：
    主      文
原告之訴及其假執行之聲請均駁回。
訴訟費用由原告負擔。
    事實及理由
壹、兩造爭執要旨：
一、原告主張：原告之母於民國96年1月21日，在台中市○○○
    路○段118號即被告澄清綜合醫院中港院區（下稱澄清醫院
    ）早產產下原告，而原告於出生後，出現呼吸窘迫之情形，
    因而住進澄清醫院新生兒加護病房。被告呂坤家則擔任原告
    之小兒科主治醫師，其為從事醫療之專業人員，應注意非有
    必要不需對早產兒施以高濃度氧氣治療，縱使不得已以高濃
    度氧氣治療，並應注意氧氣濃度不宜過高，期間不宜過長，
    並應隨時檢查有無併發症之發生（如早產兒視網膜病變）。
    而被告呂坤家卻未注意高濃度氧氣之給予，及隨時注意並檢
    查原告之眼睛是否有異狀，卻持續施以高濃度氧氣之治療至
    同年2月27日，又未會診眼科醫師進行檢查，因而導致原告
    視網膜病變，原告之母親起初亦未發現，直至到將原告轉至
    中國醫藥大學附設醫院接受治療，乃檢查出原告患有視網膜
    病變第五期之症狀，乃將原告轉至國立臺灣大學醫學院附設
    醫院接受治療，但於同年11月9日檢查確定原告之左眼視網
    膜剝離，病狀已達第五期幾近失明之重傷結果，兩眼之視力
    均受有嚴重之傷害，而傷害之結果與被告呂坤家之醫療過失
    有相當之因果關係，故依據民法第184條第1項前段、第2項
    之規定，對其請求損害賠償。被告澄清醫院則為其僱用人，
    而澄清醫院於其受僱人執行職務終未善盡選任監督之責，依
    照民法第188條第1項之規定，與被告呂坤家應負連帶賠償之
    責任。又原告與被告澄清醫院之醫療契約中，被告呂坤家受
    雇於被告澄清醫院，亦為澄清醫院之使用人，依民法第224
    條之規定，澄清醫院對於被告醫師未依債之本旨提供給付安
    全醫療服務，而有違反注意義務之可歸責行為，應負同一責
    任，故再依據民法第227條、第227條之1等規定，請求被告
    負債務之不履行之損害賠償責任。而原告請求之損害分別為
    ：(一)喪失勞動能力之損失3,557,510元；(二)增加生活上之支
    出682,300元【含醫療費用115,600元、交通費135,300元、
    住宿費26,800元；治療器費（含運費7000元）159,000元、
    眼鏡26,000元（即7000X2+4000X3=26000）、奶粉費72,000
    元、乳鐵蛋白90,00 0元、營養品48,000元、職能訓練9,600
    元】；(三)精神慰撫金200萬元，合計6,239,810元等語。並聲
    明：(一)被告應連帶給付原告6,239,810元，及自起訴狀繕本
    送達被告之翌日起至清償日止按週年利率百分之5計算之利
    息；(二)願供擔保，請准宣告假執行。
二、被告抗辯：原告之母親於96年1月21日於被告澄清醫院早產
    產下原告，出生時之基本資料為懷孕30週，出生體重為1,50
    0公克，自然產，產前有早期破水。因原告出生時為早產合
    併有呼吸窘迫之情況，送至新生兒加護病房接受氣管插管與
    呼吸治療。於同年2月13日轉出新生兒加護病房，但至同年
    月22日原告之情況仍不穩定，而有呼吸不規則、吸奶能力較
    差，餵奶時間過長，尤其自嘴巴餵奶後，經常於吸奶或哭鬧
    期發生缺氧現象。此外，仍有間斷性呼吸暫停的情形，有持
    續性腹脹和溢奶及黃疸之情形，另因貧血合併心跳過快，其
    輸血兩次，為了急救早產兒的生命，避免因不穩定的病程及
    經常性的缺氧而導致嚴重的腦室內出血而留下神經方面的後
    遺症（例如：生長及智能發展遲緩、抽搐或腦性麻痺），經
    審慎評估後，認為仍需供給少量的氧氣。並於同年月13日提
    醒醫護人員需於出生滿四至六週時，照會眼科醫師，而於同
    年2月22日正式要求醫護人員照會眼科醫師。及至同年月23
    日原告因突發之敗血症導致急遽惡化，而被送至新生兒加護
    病房，再次使用氣內管和呼吸器及抗生素治療，同年月26日
    順利拔管仍使用簡易型呼吸器（Nasal CPAP），同年月27日
    完全拔除呼吸器，但原告之母要求轉院。依照醫學文獻，視
    網膜血管的發育始於懷孕的第16週，由視神經盤向周邊進展
    ，待至36週時到達鼻側之周邊網膜鋸齒部，第40週才倒達顳
    側之周邊網膜。以前之理論認為高濃度氧氣治療是引起早產
    兒視網膜病變的主要原因，然後來慢慢觀察到有些早產兒，
    即使使用氧量極小，甚至不用氧氣，仍有報告會出現早產兒
    視網膜病變（ROP），而其發展嚴重程度與嬰兒胚胎發育之
    週數較有關。現今理論認為ROP的致病原因尚未確定，但不
    是單一因子，而是由多重因子所造成，早產和出生時視網膜
    的不成熟是ROP的主因，其他的危險因子包括：呼吸急迫、
    呼吸暫停、黃疸、貧血、輸血、感染（如敗血症），使用氧
    氣，腦室內出血、心臟病、心跳過低、酸血症、血液二氧化
    碳濃度過高等等。隨著懷孕週數及出生體重的減少，ROP的
    罹病率會逐漸增加，出生體重低於1250公克，早產兒的發生
    率為66%，而低於1000公克的早產兒的發生率約為82%，出生
    體重超過1500公克之早產兒，若有不穩定的臨床病程，則仍
    認為是會罹患ROP的高危險群。單獨使用氧氣不足以產生ROP
    ，而且氧氣的安全濃度為何至今仍未確定。要預防ROP的發
    生，首要之務是避免早產及其出生後所產生的各項問題。本
    件亦經臺灣台中地方法院檢察署以97年度偵字第26720號不
    起訴處分，雖聲請再議，亦經臺灣高等法院台中分院檢察署
    以98年度上聲議字第132號駁回再議確定等語。並聲明：(一)
    原告之訴及假執行之聲請均駁回。(二)如受不利判決，願供擔
    保請准宣告免為假執行。
貳、得心證之理由：
一、經查，本件經台中地方法院檢察署檢察官囑託行政院衛生署
    醫事審議委員會針對：被告呂坤家究竟有無對原告施以高濃
    度氧氣治療？被告呂坤家對原告之醫療行為是否不當？是否
    造成原告視網膜病變？等問題進行鑑定，其鑑定結果為：被
    告於治療過程中，有逐漸調降呼吸器之設定及給予氧氣，並
    未持續給予高濃度氧氣治療，給予之氧氣濃度多少才是高濃
    度，醫學上並無定義。視網膜病變之發生係多重因素導致，
    最重要之因素仍為早產及低出生體重。血中氧氣濃度過高或
    過低、血中氧氣濃度在高低之間浮動呈現不穩定狀態、敗血
    症、低血壓等情形，在過去研究都顯示與視網膜病變發生或
    惡化有關，甚至個人體質都是其中因素之一，故無法將嬰兒
    視網膜病變究責於醫師呂坤家之治療。至於視網膜檢查，依
    據美國小兒科一學會之指引，早產兒出生後請眼科醫師作視
    網膜檢查之時機為出生後6週內，嬰兒在轉出澄清醫院時為
    出生37天，尚未作視網膜檢查，尚難認為有疏失等語，此有
    行政院衛生署97年10月2日衛署醫字第0970214654號函覆醫
    事審議委員會第0000000號鑑定書附於台中地方法院檢察署
    偵察卷宗第24-29頁可稽。
二、次查，本件經兩造合意後再送請振興醫院進行鑑定，其鑑定
    結果為：病患（即原告）於98年10月5日住院全身麻醉檢查
    後，確屬雙眼早產兒視網膜症，右眼呈現高度近視合併散光
    ，目前為穩定狀態，左眼眼角膜白斑，且眼球萎縮。經參考
    本院所送病例、卷證等資料，病患於96年1月21日出生，呈
    現早產兒現象，30週，體重1500公克，有呼吸窘迫現象。腹
    部下陷嚴重，只是呼吸窘迫現象之一；因病情需要，而使用
    高濃度氧氣，但並未持續給予高濃度氧氣治療，情況改善時
    也會降低其濃度，無法完全排除與氧氣有關。而早產兒視網
    膜症並非單純為早產與氧氣使用之關係，如懷孕時缺氧、嬰
    兒的情況，或發育未成熟均有影響，若發育較為健全，有時
    高濃度氧氣使用也不影響。給予氧氣濃度多寡稱為高濃度氧
    氣，目前尚無標準。故醫師只能權衡輕重緩急做出適當的判
    定，合併症發生有時無可避免，只能儘量減輕損害而已。而
    呂坤家醫師對原告為早產兒呼吸窘迫症之診斷並無錯誤，其
    對原告施以高濃度氧氣，乃為救命及防腦缺氧所為，然並非
    全程均以100%氧氣，而係依原告病況作調整，故無法判定是
    否過當。而早產兒視網膜病變雖與高濃度氧氣有關，但非絕
    對因素，因非持續給予高濃度氧氣治療，故與氧氣治療無直
    接因果關係。以上有振興醫療財團法人振興醫院98年10月27
    日98振醫字第0000001393號函、98年12月1日98振醫字第
    00000 01556號函附卷可參，其後經原告對上開鑑定報告提
    出質疑後，振興醫院復函稱：病患出生時即有呼吸窘迫之情
    形，經治療後有緩解，但有數次發生此症狀，後均經氧氣治
    療緩解，呼吸窘迫之病況至出院後穩定。病患因早產呼吸道
    功能不健全，需一段時間（約一個月至三個月）可回歸正常
    。原告體質因早產不正常，但經一段時間可發育成正常，被
    告呂坤家醫師給予適當治療，並未有過度或不足之情形。而
    原告左眼纖維化之情形，與使用氧氣時間過長無關，係病情
    的變化，經手術治療無法控制病情惡化的最後結果。而原告
    出現角膜白斑、眼球萎縮之情形則非使用氧氣所致，此乃為
    病情經手術仍無法中止病況惡化之結果。而病患因有早產、
    呼吸道通道功能異常、早產兒當時的體質等問題，仍為新生
    兒醫師最應注意當時的病況變化情形，首要為救命，次要為
    減少合併症。被告呂坤家醫師已盡該注意的事項，並為適當
    之處置，此亦有同醫院99年月2日22日98振醫字第000000019
    7號函在卷可參。是依上開醫院之鑑定說明，被告呂坤家醫
    師於治療過程，已盡應注意之義務至為明顯。
三、如前所述，原告出生時即有呼吸窘迫之情形，經治療後有緩
    解，但有數次發生此症狀，後均經氧氣治療緩解，呼吸窘迫
    之病況至出院後穩定。病患因早產呼吸道功能不健全，需依
    段時間（約一個月至三個月）可回歸正常。則原告事後又質
    疑原告曾發生數次呼吸窘迫之情形，而發生究竟是持續使用
    氧氣中所生？或停止氧氣供應後又復發？顯忽略上開鑑定報
    告已說明原告呼吸窘迫為出生時即有之狀況，是其請求再釐
    清實際原因為何事？自無必要。又如上所述，早產兒視網膜
    病變雖與高濃度氧氣有關，但非絕對因素，因本件被告呂坤
    家非持續給予原告高濃度氧氣治療，有依原告病況作調整，
    是原告據此質疑上開鑑定報告一味將其所罹患之視網膜剝離
    病變推給早產體質云云，即非可採。又原告出生有呼吸窘迫
    之情形，此已足以影響其生命之存活，原告質疑此無以「救
    命為首要」之考量，尚非有據。再者，原告發生左眼病況較
    為嚴重，右眼尚可控制之情形，此乃因原告病情所致，已如
    前述，則原告以鑑定單位一味將問題推給早產體質云云，亦
    難採信。
四、綜上所述，被告呂坤家於治療原告過程，已盡其應注意之義
    務，則原告主張被告呂坤家於醫療過程有不法過失及履行醫
    療契約時，有可歸責之不完全給付之情形，自難採信。從而
    ，原告依民法第184條第1項前段、第2項、第188條第1項、
    第227條、第227條之1、第224條等規定，請求被告連帶給付
    6,239,810元，及自起訴狀繕本送達被告之翌日起至清償日
    止按週年利率百分之5計算之遲延利息，為無理由，應予駁
    回；其假執行之聲請，已失所依附，應併予駁回。
五、本件事證已臻明確，兩造其餘之攻擊防禦方法，與判決基礎
    之事實及結果並無影響，爰不予審酌，併此敘明。
參、訴訟費用負擔之依據：民事訴訟法第78條。
中    華    民    國    99    年    4     月    16    日
                  民事第三庭    法  官  許石慶
正本係照原本作成。
如對本判決上訴，須於判決送達後20日內向本院提出上訴狀。
中    華    民    國    99    年    4     月    16    日
                                書記官

司法院資訊處製作；財團法人民間司法改革基金會備份。
